【裁判字號】    98,易,11
【裁判日期】    980224
【裁判案由】    詐欺
【裁判全文】
臺灣高雄地方法院刑事判決                98年度易字第11號
公  訴  人  臺灣高雄地方法院檢察署檢察官
被      告  乙○○
上列被告因詐欺案件，經檢察官提起公訴（97年度偵字第26539
號），本院判決如下：
    主  文
乙○○幫助意圖為自己不法之所有，以詐術使人將本人之物交付
，處有期徒刑貳月，如易科罰金，以新臺幣壹仟元折算壹日。
    事  實
一、乙○○預見詐欺集團之不法份子經常利用他人存款帳戶、提
    款卡、密碼轉帳等方式，獲取不法利益並逃避執法人員之追
    查，且依其社會經驗，應有相當之智識程度可預見將他人所
    有之銀行帳戶、提款卡、密碼等物，交付與不相識之人使用
    ，有被犯罪集團利用作為詐財轉帳匯款等犯罪工具之虞，卻
    仍不違反其本意，基於幫助詐欺取財之未必故意，於民國97
    年4 月14日某時，依姓名年籍不詳自稱「陳副理」之成年男
    子之指示，赴高雄市○○區○○路「大八飯店」旁之全家便
    利超商，向誤以為提供帳戶得應徵工作之不知情男子甲○○
    取得其妻鄭宇汝（原名鄭家綺）設於遠東國際商業銀行帳戶
    00 0-00000000000000 號之存摺、提款卡及密碼（下稱帳戶
    資料）後，再依「陳副理」指示將上開帳戶資料放置於高雄
    市○○區○○路之「家樂福」2 樓寄物櫃內，而使「陳副理
    」所屬犯罪集團成員取得上開帳戶資料。嗣「陳副理」所屬
    詐欺集團成員，旋基於意圖為自己不法所有之犯意聯絡，先
    於97 年4月16日18時23分許，以網路購買商品付款錯誤問題
    ，向丁○○佯稱：若沒去ATM 操作止付，商家會以分期付款
    方式不斷扣款云云，使丁○○陷於錯誤，而依該詐騙集團成
    員指示，於同日18時45分許，在新竹縣湖口鄉○○路26號湖
    口郵局以ATM 轉帳方式，轉帳新臺幣（下同）2 萬9,983 元
    至上開鄭宇汝帳戶內；復於97年4 月16日19時許，以網路購
    買商品作業疏失為由，向丙○○詐稱：之前因在網路上買衣
    服時之刷卡設定有誤云云，使丙○○陷於錯誤，而依該詐騙
    集團成員指示，在同日19時46分，在臺中縣大里市○○路○
    段52 0號內新郵局以匯款方式，匯款1 萬349 元至上開鄭宇
    汝帳戶內。嗣經丁○○、丙○○發覺有異，報警處理始悉上
    情，惟上開遭騙之匯款已為該詐欺集團成員提領一空。
二、案經高雄市政府警察局鹽埕分局報請臺灣高雄地方法院檢察
    署檢察官偵查起訴。
    理  由
壹、證據能力部分：
一、按被告以外之人於偵查中向檢察官所為陳述，除顯有不可信
    之情況者外，得為證據，同法第159 條之1 第2 項定有明文
    。次按刑事訴訟法第159 條之1 第2 項所稱得為證據之被告
    以外之人於偵查中向檢察官所為之陳述，係指依法應具結而
    已具結，並經被告或其辯護人行使反對詰問權者於偵查中向
    檢察官所為之陳述，得作為論罪之基礎，最高法院著有96年
    度臺上字第476 號判決意旨可資參照。本件證人甲○○、鄭
    宇汝於偵查中所為之陳述，均依法具結（見偵卷第14頁、第
    15頁），可擔保其係據實陳述，亦無證據顯示檢察官在偵查
    時有不法取供之情形，且據證人做成證據之外部情狀，亦無
    證據顯示上開證述有顯不可信之情況，揆諸上揭說明，上開
    證人於偵查中之證述，均具有證據能力。
二、按被告以外之人於審判外之陳述，雖不符前4 條之規定，而
    經當事人於審判程序同意作為證據，法院審酌該言詞陳述或
    書面陳述作成時之情況，認為適當者，亦得為證據；又當事
    人、代理人或辯護人於法院調查證據時，知有第159 條第1
    項不得為證據之情形，而未於言詞辯論終結前聲明異議者，
    視為有前項之同意，刑事訴訟法第159 條之5 定有明文。查
    本件被害人丁○○、丙○○與證人鄭宇汝於警詢時之證述，
    以及被害人丁○○提出之POST ATM RECEIPT 1紙與渣打銀行
    存摺封面及內頁、被害人丙○○提出之中華郵政公司自動櫃
    員機儲戶交易明細表1 紙、遠東國際商業銀行97年4 月29日
    （97）遠銀財富字第473 號函暨所附上開鄭宇汝帳戶存摺往
    來明細分戶帳1 份及甲○○提出之自由時報廣告版1 份等，
    固均屬被告以外之人所為之審判外陳述，性質上屬於傳聞證
    據，且無刑事訴訟法第159 條之1 至之4 明定例外情形，依
    法原不具證據能力。然參以此等證據，檢察官與被告乙○○
    均明知其有第159 條第1 項不得為證據之情形，惟或同意有
    證據能力（見本院97年度審易字第2449號卷第14頁反面），
    或猶未於言詞辯論終結前聲明異議，本院復審酌該等陳述作
    成之外部情況並無不當，揆諸上揭法條說明，本院自得認上
    開證據方法可採為認定事實之依據。
貳、實體部分：
一、訊據被告乙○○固坦承有於上揭時地，受「陳副理」之指示
    向甲○○收取上揭帳戶資料之事實，然矢口否認有何幫助詐
    欺取財犯行，辯稱：其係向「陳副理」應徵工作，陳副理以
    2,000 元代價指示伊於上揭時地向甲○○收取東西後，伊隨
    即將之放置於高雄市○○區○○路家樂福2 樓之寄物櫃內後
    ，告知「陳副理」該寄物櫃之密碼以拿取該帳戶資料，然當
    時伊係向甲○○收取1 個裝有東西的信封袋，不知裡面有上
    揭帳戶資料，伊亦不知「陳副理」係詐欺集團成員，並無幫
    助詐欺之意思云云，經查：
（一）關於甲○○係因應徵而於上揭時地交付上揭帳戶資料予被
      告乙○○，且被害人丁○○、丙○○於上揭時、地，因受
      詐騙集團成員行騙而陷於錯誤，依照指示將上開金額匯至
      上開鄭宇汝帳戶內，而受有損害之事實，業據證人即被害
      人丁○○、丙○○於警詢、證人鄭宇汝於警詢、偵訊及證
      人甲○○於偵訊時、本院審理時證述明確（見警卷第13頁
      反面、第15頁、第16頁、第20頁、第21頁；偵卷第12頁；
      本院卷第15頁），並有卷附之被害人丁○○提出之POST A
      TM RECEIPT 1紙與渣打銀行存摺封面及內頁、被害人丙○○提出之中華郵政公司自動櫃員機儲戶交易明細表1 紙、
      遠東國際商業銀行97年4 月29日（97）遠銀財富字第473
      號函暨所附上開鄭宇汝帳戶存摺往來明細分戶帳1 份及甲○○提出之自由時報廣告版1 份附卷可稽（見警卷第11頁
      、第17頁至第19頁、第22頁、第29頁、第36頁），是該部
      分之事實，均堪可認定。
（二）被告乙○○雖以前詞置辯，惟查：
  １、證人甲○○於本院審理中證謂：其係打電話找工作，有一
      位陳先生叫我把存摺、金融卡、密碼放在信封袋交給裕誠
      路全家便利商店的門口的人，其到那裡就看到被告乙○○
      ，被告乙○○跟其打招呼，其有把其帶來的東西給被告乙○○看，之後其再去買信封袋裝起來交給被告乙○○，被
      告乙○○就打電話跟陳先生說東西已經收到了，並將電話
      拿給其聽，陳先生說過幾天會跟其聯絡等語；再查，被告
      乙○○與證人甲○○間並無仇怨乙節，業經被告乙○○於
      警詢時證陳在卷（見警卷第3 頁），是證人甲○○要無冒
      偽證罪嫌而誣陷被告乙○○之必要，是其證詞應屬可信；
      據此，證人甲○○係將上揭帳戶資料交予被告乙○○察看
      後，始將之裝入信封袋內交予被告乙○○，則被告乙○○
      自應知悉證人甲○○所交付者為上揭帳戶資料，是被告乙○○辯稱：當時伊係向甲○○收取1 個裝有東西的信封袋
      ，不知裡面有上揭帳戶資料云云，顯與事實不符，則被告
      乙○○之辯詞，是否可信，已非無疑。
  ２、再查，關於被告乙○○係撥打電話向「陳副理」應徵工作
      ，而「陳副理」係在北部，且「陳副理」指示伊將上揭帳
      戶資料置於位於高雄市家樂福2 樓之寄物櫃後，再將寄物
      櫃密碼告知「陳副理」乙情，業經被告乙○○所供承（見
      本院97年度審易字第2449號卷第14頁；本院卷第16頁；警
      卷第1 頁反面、第2 頁），而觀之「陳副理」指示被告乙○○所為之事，「陳副理」既係在北部，在被告乙○○取
      得該帳戶資料後，卻未直接與被告乙○○聯繫碰面以交付
      上揭帳戶資料或指示被告乙○○郵送該帳戶資料，竟甘以
      要求被告乙○○將上揭帳戶資料置於高雄市家樂福2 樓之
      寄物櫃內後，再將該寄物櫃密碼告知其，再由其南下之迂
      迴方式至該家樂福寄物櫃內取得該帳戶資料，顯與社會常
      情相違，而被告乙○○係專科畢業、有社會經驗之成年人
      （見警卷第1 頁之「受詢問人」欄），是衡之常情，被告
      乙○○對於「陳副理」所指示之工作內容，應有所懷疑，
      始為合理；再者，在金融機構開設帳戶、請領存摺及金融
      卡，係針對個人身分之社會信用而予以資金流通，具有強
      烈之屬人性格，而金融帳戶作為個人理財工具，申請開設
      並無任何特殊之限制，一般民眾皆得以存入最低開戶金額
      之方式申請取得，且同一人均得在不同之金融機構申請數
      個存款帳戶使用，乃眾所週知之事實，苟見有不詳人士向
      他人蒐集金融帳戶使用，自屬可疑；況且近年來社會上各
      式詐財手段迭有所聞，被告乙○○對此應無不知之理。是
      被告乙○○既知悉甲○○所交付係上揭帳戶資料，已於前
      述，則衡情自應就「陳副理」指示其於上揭時地向甲○○
      收取上揭帳戶資料之目的有所懷疑，此情由被告乙○○於
      偵查中亦自承：其受雇於「陳副理」十幾天，約過1 星期
      就覺得怪怪的等語（見偵卷第11頁），洵足認定。據上，
      本件被告乙○○對於遵從「陳副理」之指示將上揭帳戶資
      料置於上揭至寄物櫃以供「陳副理」取得，極可能遭濫用
      於對不特定人訛詐財物，並使偵查機關不易循線偵查一節
      ，應有所預見而仍為之，主觀上顯有容認上揭犯罪事實發
      生之意欲，故被告乙○○確有幫助該詐欺犯罪集團成員利
      用上開帳戶實施詐欺取財犯行之不確定故意甚明。又按刑
      法上之幫助犯，係指以幫助之意思，對於正犯資以助力，
      而未參與實施犯罪之行為者而言，如就構成犯罪事實之一
      部，已參與實施即屬共同正犯（最高法院49年度臺上字第
      77 號 判例可資參照）；是依被害人丁○○、丙○○所述
      遭某不詳人士詐欺過程觀之，對方均係藉由電話交談方式
      與之聯絡，彼此未曾謀面，然查無其他證據足資證明被告
      乙○○確有參與此一詐欺犯行，又依卷內諸般事證，僅堪
      證明實際對被害人施以詐騙金錢之行為者，為該不詳人士
      ，被告乙○○則係單純代為收取上開帳戶資料以交付他人
      作為受騙者匯入款項之用，核其性質，應屬詐欺取財構成
      要件以外之協助行為，當認係基於幫助之犯意而為詐欺構
      成要件以外之行為，方屬適法，公訴人於本院審理時主張
      被告乙○○應為本件詐欺犯行之共同正犯，尚有誤會，附
      此敘明。
（三）綜上所述，被告乙○○雖始終否認有何幫助詐欺取財犯行
      ，然揆諸上開說明，及本院審酌卷載各項證據交互判斷，
      堪認被告乙○○確有本件幫助詐欺犯行，至為明灼，被告
      乙○○之辯稱，均係推諉卸責之詞，並不足採。職是，本
      件事證明確，被告乙○○之本件犯行，洵堪認定。
二、核被告乙○○所為，係犯刑法第30條第1 項前段、第339 條
    第1 項之幫助詐欺取財罪。被告乙○○僅係代為收取上開帳
    戶資料，並未實際參與詐欺過程，是其所為僅屬幫助該詐欺
    犯罪集團詐欺取財犯罪之遂行，已於前述，應論以幫助犯，
    並依正犯之刑度減輕其刑。又被告乙○○為上揭犯行幫助犯
    罪集團為2 次詐欺取財之犯行，係一行為同時觸犯幫助詐欺
    取財罪，為同種想像競合犯，應依刑法第55條規定，以幫助
    詐欺取財罪處斷。爰審酌被告乙○○雖未實際參與詐欺取財
    犯行，但其幫助不法犯罪集團取得上揭帳戶以供使用，不僅
    造成執法機關不易查緝犯罪行為人，嚴重危害社會治安，助
    長社會犯罪風氣，更造成被害人求償上之困難，且事後又否
    認犯行，犯後態度不佳，及被害人遭詐騙之金額多寡等一切
    情狀，量處如主文所示之刑，並考量本案犯罪情節、被告乙○○之經濟能力，諭知易科罰金之折算標準。
據上論斷，應依刑事訴訟法第299 條第1 項前段，刑法第30條第
1 項前段、第2 項、第339 條第1 項、第41條第1 項前段、第55
條，刑法施行法第1 條之1 ，判決如主文。
本案經檢察官靳隆坤到庭執行職務。
中    華    民    國    98    年     2    月    24    日
                  刑事第二庭  審判長法  官  簡志瑩
                                    法  官  曾子珍
                                    法  官  王參和
以上正本證明與原本無異。
如不服本判決應於收受送達後10日內向本院提出上訴書狀，並應
敘述具體理由；如未敘述上訴理由者，應於上訴期間屆滿後20日
內向本院補提理由書（均須按他造當事人之人數附繕本）「切勿
逕送上級法院」。
中    華    民    國    98    年    2     月    25    日
                                    書記官  陳惠玲
附錄本案論罪科刑之法條：
中華民國刑法第339條第1項
意圖為自己或第三人不法之所有，以詐術使人將本人或第三人之
物交付者，處5 年以下有期徒刑、拘役或科或併科1 千元以下罰
金。


司法院資訊處製作；財團法人民間司法改革基金會備份。
